臺灣高等法院民事判決
111年度家上字第102號
上  訴  人  劉芝羽（原名：劉瓔慧）

被  上訴人  郭政益
訴訟代理人  林鼎鈞律師
            楊繼証律師
上列當事人間請求離婚事件，上訴人對於中華民國110年12月30
日臺灣新北地方法院第一審判決（110年度婚字第317號）提起上
訴，本院於111年9月28日言詞辯論終結，判決如下：
    主  文
原判決廢棄。
准上訴人與被上訴人離婚。
第一審、第二審訴訟費用由被上訴人負擔。
    事實及理由
一、上訴人主張：兩造於民國102年2月7日結婚，婚後與被上訴
    人母親同住，惟婆媳間齟齬甚深，被上訴人母親於108年初
    因認伊準備年節祭拜供品不符期待，斥責伊對夫家祖先不敬
    ，詎被上訴人竟迫使伊當眾親友之面下跪賠罪長達20分鐘，
    使伊羞憤難堪，已構成對伊不堪同居之虐待。又被上訴人家
    中有求子壓力，然其每日忙於工作早出晚歸，亦不願前往醫
    院檢查，兩造結婚8年來從無性生活，其母遂將未有子嗣一
    事歸咎於伊，甚至要求伊進行人工受孕，致伊備感壓力與委
    屈。被上訴人及其家人始終視伊為外人，伊不得過問被上訴
    人之收入，每月僅由被上訴人姐姐給予伊新臺幣（下同）1
    萬元之生活費；伊於107年間曾對被上訴人之金錢觀念提出
    建言，亦遭被上訴人以「我有賞你一頓飯就不錯了」等語冷
    言相譏。兩造個性與價值觀歧異，伊曾試圖就工作家計、家
    務分配等節與被上訴人溝通，並努力尋找共同話題及興趣以
    經營婚姻關係，惟被上訴人均將伊之體貼耐心視為理所當然
    ，凡事均須以其決定為主，不願面對伊之溝通請求並反思兩
    造婚姻狀況，致兩造對話及互動越趨冷淡，於108年初降至
    冰點，伊因無法再與被上訴人家人一起生活，遂於109年2月
    6日搬回娘家，兩造分居至今；被上訴人於兩造分居後即斷
    絕給付伊生活費，且於109年初當著伊母親與姊姊之面指稱
    伊精神有問題，該去看醫生云云，兩造實已形同陌路，且均
    無積極修補夫妻關係之作為，顯無繼續維持婚姻之意願。被
    上訴人上開行為與其前述對伊所為不堪同居之虐待，均屬情
    節重大致雙方婚姻無法維持之事由而應歸責於被上訴人等情
    。依民法第1052條第1項第3款、第2項規定，擇一求為准伊
    與被上訴人離婚之判決（原審為上訴人敗訴之判決。上訴人
    聲明不服，提起上訴）。並上訴聲明：㈠原判決廢棄。㈡請准
    上訴人與被上訴人離婚。
二、被上訴人則以：108年農曆除夕當天係因伊兄長、嫂嫂祭祀
    時一直無法擲出聖筊，伊遂請求上訴人一同跪求，嗣獲聖筊
    後即起身燒化金紙，過程不到1分鐘，並無上訴人所稱因供
    品不符期待遭伊母親斥責之情。又兩造婚後無性生活，係因
    婚前上訴人曾小產需調養身體，嗣因兩造作息不一，伊亦不
    想給上訴人壓力所致；兩造前就生子一事雖有共識，然雙方
    均無積極作為，伊與家人從未給予上訴人求子壓力或要求其
    進行人工受孕。伊婚後在工作忙碌之餘，仍抽空攜上訴人外
    出散心或國內外旅遊，以自己之方式努力經營婚姻，縱偶有
    爭執仍能理性討論，並無嚴重衝突或互動冷漠。詎上訴人於
    109年2月6日無正當理由擅自離家，刻意造成兩造分居至今
    ；兩人僅係生活習慣不同與缺少溝通，惟得藉由專業諮商改
    善，伊仍有維持婚姻之意願，兩造婚姻並無難以維持之重大
    事由存在。若認兩造婚姻確屬無法維持，上訴人之可歸責性
    亦較高，不得請求離婚等語，資為抗辯。並答辯聲明：上訴
    駁回。
三、本院之判斷：
  ㈠按有民法第1052條第1項各款以外之重大事由，難以維持婚姻
    者，夫妻之一方得請求離婚，但其事由應由夫妻之一方負責
    者，僅他方得請求離婚，民法第1052條第2項定有明文。所
    謂「有前項以外之重大事由，難以維持婚姻者」，其判斷標
    準為婚姻是否已生破綻而無回復之希望，意即依客觀標準，
    難以維持婚姻之事實，是否已達於倘處於同一境況，任何人
    均將喪失維持婚姻意欲之程度而定。倘該重大事由，夫妻雙
    方均須負責時，應比較衡量雙方之有責程度，僅責任較輕之
    一方得向責任較重之他方請求離婚，如雙方之有責程度相同
    時，則雙方均得請求離婚，始符公平（最高法院87年度台上
    字第1304號、90年度台上字第1965號判決可參）。
  ㈡查兩造於102年2月7日結婚，現婚姻關係存續中等情，有戶籍
    謄本可證（見原審卷第25頁），上開事實自先堪認定。次查
    ，夫妻間性事雖非婚姻生活之全部，仍屬婚姻維繫之重要部
    分。依被上訴人於原審所陳：上訴人希望生羊寶寶等語（見
    原審卷第220頁），以及其於108年4月間以Line通訊軟體向
    上訴人所稱：「還有找個時間生個小孩，你我長輩跟妳自己
    都很期待」等語（見原審卷第144頁），顯見上訴人於結婚
    之初（羊年為104年）即欲生育子女，且兩造長輩亦有所期
    待。然觀上訴人婚後在家操持家務，偶有兼差，被上訴人則
    獨立經營玻璃行，鎮日忙於工作，早出晚歸，兩造日常作息
    明顯不同（見本院卷第78頁）；又依被上訴人於107年9月、
    108年4月以Line通訊軟體向上訴人所陳：「我也想要小孩，
    不管男生女生都可以，但可以答應我不要因為生了小孩，就
    開始一大堆問題又來吵架！」、「我不想給妳壓力，但先說
    好，不可以為小孩的事吵架，依我的決定為主。」（見原審
    卷第120、144頁），以及證人廖玉雲（即上訴人之母）於原
    審所證：伊之前有跟被上訴人提過現在科學很發達，可以人
    工受孕，被上訴人回說要生可以，要兩造及被上訴人母親同
    意，伊說生小孩是兩夫妻的事等情（見原審卷第221頁），
    再佐以上訴人於108年3月間向被上訴人表示：「ㄤ（即先生
    ，指被上訴人）我總覺得我好像是瘟疫！知道為什麼嗎？你
    好像不喜歡我碰到你就像剛剛要幫你看脖子或是牽車時你要
    走過去總是小心意意的！我們是夫妻！有很多小的貼心舉動
    ！你總是避著我！是我這個人嗎？」等語（見原審卷第132
    頁），可見被上訴人對生育子女實有顧慮而有所托詞，且要
    求上訴人應依其決定為主，兩造因此婚後迄今從無性生活（
    見原審卷第66至67頁）。據此，堪認兩造婚後性事不諧而遲
    未生育子女，上訴人因此承受身心、求子壓力，兩造感情已
    然發生裂痕。
  ㈢又觀被上訴人於107年9月、108年4月間曾多次向上訴人表示
    ：「我總覺得妳一直抱怨我，覺得別人老公比較好，說別人
    怎麼好怎麼好，又抱怨我媽媽，抱怨我家環境，抱怨一大堆
    ！」、「我每一分錢都是用時間跟體力去換回來的，我媽媽
    ……從嫁來我家，從年輕到老並沒有享受到甚麼，現在好不容
    易小孩們都成家立業，卻又面臨婆媳問題，我真覺得慚愧」
    、「我希望妳能真心的跟我媽媽和我姐姐好好相處」等語，
    有兩造之Line通訊軟體對話紀錄可憑（見原審卷第118、120
    、144頁），可知上訴人於婚後確與同住之被上訴人家人相
    處不睦，惟始終未獲積極解決。另被上訴人自陳其經營玻璃
    行每月收入可達10萬元，每月責由其姐匯1萬元予上訴人（
    見本院卷第75、105頁），惟此足否供上訴人每月最低生活
    限度使用，已屬可疑；被上訴人雖稱其另置有金錢在家中抽
    屜可供上訴人使用，上訴人亦可刷卡云云，惟觀上訴人動用
    家中抽屜款項時，均表明會在下月償還（見原審卷第89、91
    頁），顯見該等款項並非可供上訴人無償任意使用，上訴人
    刷卡購物亦均須報備以使被上訴人知悉用途（見原審卷第92
    、93、100、135、154頁），反觀被上訴人則可自行決定購
    買喜歡的車輛收藏（見原審卷第106至108頁），足認家中經
    濟大權係由被上訴人掌控，非上訴人所得過問。再參諸上訴
    人自108年2月起，屢次惶恐地詢問被上訴人其是否又犯錯、
    家裡是否有東西不見或向被上訴人解釋及保證絕無動其東西
    ，而被上訴人亦時有未告知上訴人其與家人活動或行蹤等情
    ，有兩造之Line通訊軟體對話紀錄可憑（見原審卷第129、1
    31、133、142至144、153至154、159頁），綜此判斷，足以
    佐認上訴人主張：兩造婚後雖與被上訴人及其家人同住多年
    ，惟伊始終感受遭其等視為外人等情，亦非無稽。
  ㈣依被上訴人所提照片（見原審卷第173至215頁），固可見兩
    造婚後確有出遊互動之情。惟兩造因被上訴人平日均須長時
    間在外工作，溝通機會本即有限，多僅能以Line通訊軟體為
    之；自108年2月起，雖屢見上訴人在Line通訊軟體對話中向
    被上訴人表示：「我只是覺得你現在在做什麼事我的不知道
    也沒辦法參與」、「雖然我很討人厭也知道你排斥我！但你
    的身體狀況我還是擔心我也要知道！我還是你老婆啊」、「
    你知道嗎？我沒有生氣！我只是覺的你沒帶我去對嗎？我沒
    有別的意思！」、「有時候我真想問你為什麼不說」、「你
    還是不想理我」、「一直以來你都吃飽又去了公司！假日也
    都在公司.有工作忙我可以理解.但你知道有幾年你都是這樣
    ！那怕陪我看看電視或跟我說話！看你好像也不太想跟我話
    ！唉呀……沒事！只覺得房子空蘯蘯！」、「夜深了回家了！
    總覺得你在避我躲我！」、「你怎麼都不會問我在幹嘛？吃
    飯沒啊？好像我是空氣清淨氣」、「想想我一個人」、「你
    不要什麼事情不讓我知道！其實我都看得出來！只是在等你
    開口說！不要在熬夜了！這樣我也是會擔心！」、「早點休
    息！家是溫暖的！有時候看你回我的話！不是賀就是嗯！我
    們之間的話……少了許多也沒什麼事！早點回家了」等請求溝
    通之言語，然被上訴人多未針對問題回應甚或完全無視（見
    原審卷第129至132、134、136、139、143頁），足徵兩造亦
    已無法藉此有效溝通以修補前開感情裂痕、相處嫌隙；嗣上
    訴人並經診斷罹有「焦慮的適應障礙症、身心性失眠症」（
    見本院卷第23頁）。綜此，自堪認上訴人主張：伊因不堪精
    神壓力，乃於109年2月6日搬回娘家，應屬可採。
  ㈤再觀兩造自109年2月6日起分居至今，被上訴人雖自陳其因工
    作忙碌而忽略上訴人感受，造成溝通上之鴻溝（見本院卷第
    104頁），惟依證人廖玉雲於原審之證述及被上訴人所提兩
    造、被上訴人與證人廖玉雲之Line通訊軟體對話紀錄（見原
    審卷第167、224、251至252頁），可見被上訴人於分居期間
    僅至上訴人家中找過上訴人1次，復將上訴人之勞健保停掉
    ，亦不給其每月1萬元之生活費，且向上訴人表明沒有多餘
    的錢幫其繳納儲蓄險保費，縱證人廖玉雲欲代為溝通，被上
    訴人仍以工作忙碌為由要求證人廖玉雲至其店內為之，未因
    上訴人離家而積極尋求生活型態及溝通方式之改變、修正，
    是縱其表明願為婚姻諮商，仍難認有積極挽回之意；上訴人
    亦已明確表明無維繫婚姻之意願（見本院卷第104頁）。兩
    造迄今均無積極修補前開感情裂痕之舉動，無法化解僵局，
    難認雙方有相互扶持、共營婚姻生活之意思及行為；任何人
    處於此客觀情況，信均將喪失維持婚姻之意願，應認兩造間
    存有難以維持婚姻之重大事由，且難有補救之可能。上訴人
    主張兩造婚姻關係有難以回復之破綻，自屬有據。
  ㈥按夫妻因成長背景、學經歷、生活環境不同，婚後對生活上
    諸多大小事情，包含對他方家人生活習慣、舉動之容忍，以
    及價值觀之差異（如金錢觀、工作之選擇等），本有待雙方
    溝通及互相體諒，若偶有齟齬，亦在所難免，此時亟賴兩造
    尋求解決之途徑。本件兩造婚後長年無性生活，已顯見雙方
    溝通不良，又上訴人固未能與被上訴人之原生家庭成員相處
    融洽，惟被上訴人理應知悉上訴人與他方家族同住之不易，
    面對上訴人之溝通請求，卻未給予其更多理解及體諒，致使
    上訴人長期以來無法排解性事不諧、求子壓力、婆媳問題等
    困擾及產生遭被上訴人及其家人以外人看待之感受，以致不
    堪精神壓力，放棄溝通而選擇分居，雙方就此實均難辭其咎
    ；兩造分居後迄無積極挽回婚姻之具體作為，終致漸行漸遠
    而使婚姻破綻無可挽回，應認雙方就此同有可歸責事由，且
    程度相當。依上說明，上訴人依民法第1052條第2項規定訴
    請與被上訴人離婚，核無不合，應予准許。至上訴人依同法
    第1052條第1項第3款規定請求離婚部分，即無審酌必要，附
    此敘明。
四、綜上所述，上訴人依民法第1052條第2項規定請求判決與被
    上訴人離婚，為有理由，應予准許。原審為上訴人敗訴之判
    決，自有未合，上訴意旨執此指摘原判決不當，求予廢棄改
    判，為有理由，爰由本院廢棄改判如主文第2項所示。
五、本件事證已臻明確，兩造其餘之攻擊或防禦方法及提出之證
    據，經本院斟酌後，認為均不足以影響本判決之結果，爰不
    逐一論列，附此敘明。
六、據上論結，本件上訴為有理由，依家事事件法第51條、民事
    訴訟法第450條、第78條，判決如主文。
中　　華　　民　　國　　111 　年　　10　　月　　19　　日
                  家事法庭
                        審判長法  官  張松鈞
         　　　 　　　　　　　法  官　楊舒嵐
        　　　　　　　　　　　法  官　許勻睿
正本係照原本作成。
如不服本判決，應於收受送達後20日內向本院提出上訴書狀，其
未表明上訴理由者，應於提出上訴後20日內向本院補提理由書狀
（均須按他造當事人之人數附繕本）上訴時應提出委任律師或具
有律師資格之人之委任狀；委任有律師資格者，另應附具律師資
格證書及釋明委任人與受任人有民事訴訟法第466條之1第1項但
書或第2項所定關係之釋明文書影本。如委任律師提起上訴者，
應一併繳納上訴審裁判費。
中　　華　　民　　國　　111 　年　　10　　月　　20　　日

　　　　　　　　　　　　　    書記官  秦湘羽